ACORDAO-COMPLETO-2333623

ACÓRDÃO 5334/2020 ATA 14/2020 - SEGUNDA CÂMARA

VISTOS, relatados e discutidos estes autos de Tomada de Contas Especial instaurada pelo Instituto Brasileiro de Turismo/Embratur-Ministério do Turismo, em desfavor de João Luiz dos Santos Moreira, na condição de presidente da Federação Brasileira de Convention & Visitors Bureaux - FBC&VB, tendo em vista a não comprovação da realização integral de todas as etapas de projeto financiado por meio do Convênio 4/2007 (Siafi 592862) , celebrado entre a Embratur e a FBC&VB, tendo por objeto "o apoio logístico e operacional para a Embratur em ações de promoção no mercado internacional";
ACORDAM os Ministros do Tribunal de Contas da União, reunidos em Sessão de 2ª Câmara, diante das razões expostas pelo Relator, com fundamento nos arts. 1º, inciso I; 12, § 3º; 16, inciso III, alíneas "b" e "c"; 19; 23, inciso III; 28, inciso II; e 57 da Lei 8.443/92, c/c os arts. 209, 210 e 214, inciso III, alínea "a"; e 267 do Regimento Interno do Tribunal, em:
9.1. considerar revel o Sr. João Luiz dos Santos Moreira;
9.2. julgar irregulares as contas do Sr. João Luiz dos Santos Moreira e da Federação Brasileira de Convention & Visitors Bureaux - FBC&VB;
9.3. condenar, solidariamente, a Federação Brasileira de Convention & Visitors Bureaux - FBC&VB e o espólio do João Luiz dos Santos Moreira ou, caso tenha havido a partilha, seus herdeiros, até o limite do patrimônio transferido, ao pagamento das importâncias abaixo especificadas, fixando-lhes o prazo de 15 (quinze) dias, a contar da notificação, para que comprovem, perante o Tribunal (art. 214, III, a, do Regimento Interno) , o recolhimento das referidas quantias aos cofres da Fundação Nacional de Saúde, atualizadas monetariamente e acrescidas dos juros de mora, calculados a contar das datas indicadas até o dia do efetivo recolhimento do débito, na forma prevista na legislação em vigor:
	VALOR ORIGINAL (R$) 
	DATA DA OCORRÊNCIA

	79.326,52
	29/8/2007

	120.000,00
	26/10/2007

	419.502,37
	1°/12/2008

9.4. aplicar à Federação Brasileira de Convention & Visitors Bureaux - FBC&VB a multa prevista no art. 57 da Lei 8.443/1992, no valor de R$ 120.000,00 (cento e vinte mil reais) , fixando-lhe o prazo de 15 (quinze) dias, a contar da notificação, para que comprove, perante o Tribunal, o recolhimento da dívida ao Tesouro Nacional, atualizada monetariamente a contar da data deste Acórdão até o dia o efetivo recolhimento, caso não seja paga no prazo ora fixado, na forma da legislação em vigor;
9.5. autorizar, desde logo, nos termos dos arts. 26 e 28, inciso II, da Lei 8.443/1992:
9.5.1. o pagamento das dívidas em até 36 (trinta e seis) parcelas mensais e consecutivas, se solicitado pelos responsáveis, fixando-se o vencimento da primeira em 15 (quinze) dias, a contar do recebimento da notificação, e o das demais a cada 30 (trinta) dias, devendo incidir sobre cada uma delas os encargos legais devidos, na forma prevista na legislação em vigor, sem prejuízo ao vencimento antecipado do saldo devedor em caso de não comprovação do recolhimento de qualquer parcela, conforme prevê o art. 217, § 2º, do Regimento Interno deste Tribunal;
9.5.2. a cobrança judicial das dívidas, caso não atendida a notificação;
9.6. dar ciência desta deliberação aos responsáveis e ao Procurador-Chefe da Procuradoria da República no Distrito Federal, para ajuizamento das ações que entender cabíveis.

Tomada de Contas Especial instaurada pelo Instituto Brasileiro de Turismo/Embratur-Ministério do Turismo, em desfavor de João Luiz dos Santos Moreira (CPF 077.061.890-15), na condição de presidente da Federação Brasileira de Convention & Visitors Bureaux - FBC&VB (CNPJ 03.487.391/0001-09), tendo em vista o não encaminhamento da documentação exigida para a prestação de contas do Convênio n. 4/2007 (Siafi 592862), celebrado entre o Embratur e a FBC&VB, com o objetivo de promover o turismo, tendo por objeto o apoio logístico e operacional para a Embratur em ações de promoção no mercado internacional.

Segunda Câmara

Instituto Brasileiro de Turismo; Ministério do Turismo (vinculador).

3. Interessados/Responsáveis:
3.1. Interessado: Ministério do Turismo (vinculador) (05.457.283/0001-19)
3.2. Responsáveis: Federação Brasileira de Convention & Visitors Bureaux (03.487.391/0001-09); João Luiz dos Santos Moreira (XXX.061.890-XX).

13.1. Ministros presentes: Ana Arraes (Presidente), Augusto Nardes, Aroldo Cedraz (Relator) e Raimundo Carreiro.
13.2. Ministros-Substitutos presentes: Marcos Bemquerer Costa e André Luís de Carvalho.

ACORDAO-COMPLETO-2418947

Acórdão de Relação 7488/2020 - Segunda Câmara

Acórdão de Relação

AROLDO CEDRAZ

Adoto como Relatório e transcrevo a seguir a instrução de peça 38, com a qual anuiu o corpo dirigente da Secex-PR (peças 39 e 40) , bem como o Ministério Público junto ao Tribunal (peça 41) :
"INTRODUÇÃO
Cuidam os autos de tomada de contas especial instaurada pelo Instituto Brasileiro de Turismo/Embratur-Ministério do Turismo, em desfavor de João Luiz dos Santos Moreira (CPF XXX.061.890-XX) , na condição de presidente da Federação Brasileira de Convention & Visitors Bureaux - FBC&VB (CNPJ 03.487.391/0001-09) , tendo em vista o não encaminhamento da documentação exigida para a prestação de contas do Convênio n. 4/2007 (Siafi 592862) , celebrado entre o Embratur e a FBC&VB, com o objetivo de promover o turismo, tendo por objeto "o apoio logístico e operacional para a Embratur em ações de promoção no mercado internacional". 
A presente tomada de contas especial pertencia, originalmente, à Secex/RS, tendo sido transferida para esta Secex/PR, conforme Memorando-Circular n. 33/2015 - Segecex, de 6/11/2015  (Projeto TCE Estados_GRUPO III - Não comprovação total ou parcial da execução do objeto do convênio) .
HISTÓRICO
Transcreve-se a seguir, para contextualizar, trecho da instrução precedente (peça 20) .
3.	Conforme disposto na cláusula quarta do termo de convênio (peça 1, p. 88-97) foram inicialmente previstos R$ 1.006.962,78 para a execução do objeto, dos quais R$ 906.266,50 seriam repassados pelo concedente e R$ 100.696,28 corresponderiam à contrapartida. 
4. 	Por meio do 1º Termo Aditivo (peça 1, p. 172-174) tais valores foram alterados, tendo sido previstos R$ 1.132.780,42 para a execução do objeto, dos quais R$ 1.019.502,37 seriam repassados pelo concedente e R$ 113.278,05 corresponderiam à contrapartida. 
5. 	Os recursos federais foram repassados em três parcelas mediante as seguintes ordens bancárias: a) 2007OB901819, de 29/8/2007, no valor de R$ 480.000,00 (peça 1, p. 102) ; b) 2007OB902291, de 26/10/2007, no valor de R$ 120.000,00 (peça 1, p. 107) ; c) 2008OB902797, de 1°/12/2008, no valor de R$ 419.502,37 (peça 1, p. 201) . 
6.	Teve como vigência inicial o período de 31/7/2007 a 30/9/2008, conforme cláusula décima do termo de ajuste (peça 1, p. 95) , tendo sido posteriormente, por meio do 1º Termo Aditivo, prorrogado até 31/12/2008 (peça 1, p. 174) .
EXAME TÉCNICO
7.	No âmbito desta Secex/PR, a instrução de peça 4, após analisar os motivos que levaram o Instituto Brasileiro de Turismo/Embratur-Ministério do Turismo a instaurar a presente tomada de contas especial, propôs as citações da Federação Brasileira de Convention & Visitors Bureaux - FBC&VB, CNPJ 03.487.391/0001-09 (entidade convenente) e do Sr. João Luiz dos Santos Moreira, presidente da FBC&VB (CPF XXX.061.890-XX) , com fundamento nos arts. 10, § 1º, e 12, incisos I e II, da Lei 8.443/1992 c/c o art. 202, incisos I e II, do RI/TCU, para que, apresentassem alegações de defesa e/ou recolhessem aos cofres do Instituto Brasileiro do Turismo as quantias abaixo indicadas:
	VALOR ORIGINAL (R$) 
	DATA DA OCORRÊNCIA 

	79.326,52
	29/8/2007

	120.000,00
	26/10/2007

	419.502,37
	1°/12/2008

8.	Em cumprimento ao Despacho de peça 5, promoveu-se em 2/3/2016 a citação da Federação Brasileira de Convention & Visitors Bureaux - FBC&VB (CNPJ: 03.487.391/0001-09) , na pessoa de seu presidente, Sr. Márcio Santiago de Oliveira (CPF XXX.250.668-XX) , mediante os Ofícios n. 0179/2016 (peça 8) e n. 0315/2016 (peça 17) , recebido pelo AR (peça 18) , e do seu presidente, à época dos fatos, Sr. João Luiz dos Santos Moreira (CPF XXX.061.890-XX) , por meio do Ofício n. 0180/2016 (peça 9) , recebido pelo AR (peça 13) .
9.	Os objetivos das citações foram proporcionar aos responsáveis as oportunidades de manifestarem-se nos autos quanto à qualificação do débito a eles imputados nos ofícios citatórios.
10.	Embora tenha sido regularmente citado a apresentar suas alegações de defesa, o Sr. João Luiz dos Santos Moreira, presidente da FBC&VB à época dos fatos não apresentou resposta. 
DAS ALEGAÇÕES DE DEFESA DA FBC&VB
11.	Em resposta ao Ofício n. 0315/2016 (peça 17) , o Sr. Márcio Santiago de Oliveira (CPF XXX.250.668-XX) , na qualidade de representante da Federação Brasileira de Convention & Visitors Bureaux - FBC&VB (CNPJ 03.487.391/0001-09) compareceu aos autos alegando que nunca exerceu a presidência da mencionada federação (peça 19, p. 1-2) . [embora tenha alegado que "não é presidente da entidade, nem nunca foi", em 31/1/2014, passa a ser Presidente,  conforme Ata da Assembleia Geral Extraordinária então realizada - peça 30, p. 21/22].
12.	Alegou que em 31/1/2014 foi nomeado interventor para levantar eventuais problemas na gestão do presidente João Luiz dos Santos Moreira (CPF XXX.061.890-XX) , e seu vice-presidente administrativo-financeiro Elydio Santoro de Barros (CPF XXX.114.337-XX) - peça 19, p. 2.[ a nomeação como interventor ocorreu em 16/6/2015, conforme Ata da Assembleia Geral Extraordinária em tal data realizada (peça 30, p. 27/28) , e também conforme informação prestada em resposta a diligência].
13.	Ressaltou que desde a citada data vem convocando e notificando extrajudicialmente os mencionados gestores, para, que apresentassem alegações e efetuassem as prestações de contas de seus atos frente a FBC&VB. Porém, eles não atenderam e tampouco compareceram às assembleias em que foram convocados (peça 19, p. 2) .
14.	Assegurou que a partir de 24/4/2008, tanto a FBC&VB, quanto o Sr. João Luiz dos Santos Moreira (CPF XXX.061.890-XX) foram proibidos, por meio de assembleia geral, de contratarem novos convênios e que foram encerradas suas atividades (peça 19, p. 2) .
15.	Mencionou que as prestações de contas da FBC&VB relacionadas à gestão de João Luiz dos Santos Moreira (CPF XXX.061.890-XX) e Elydio Santoro de Barros (CPF XXX.114.337-XX) foram desaprovadas pelo seu conselho fiscal em assembleia geral (peça 19, p. 2) . 
16.	Argumentou que apesar das dificuldades financeiras em que a FBC&VB passa, ela na medida do possível, está envidando esforços no sentido de encontrar os documentos e a partir de então realizar auditoria visando às medidas a serem adotadas (peça 19, p. 2) .
17.	Afirmou que não conhece detalhadamente o Convênio n. 4/2007 e nem seus pagamentos. 
18.	Garantiu que jamais participou de contratação ou assinou convênio em nome da FBC&VB. Não autorizou a contratação de consultores e serviços de terceiros para atuarem no convênio. Não participou das tratativas financeiras entre a FBC&VB e Embratur ou qualquer outra entidade privada ou pública. E que não assinou plano de trabalho, cheques, transferências bancárias, ordens de pagamentos e nem realizou saques em espécie por conta do convênio (peça 19, p. 2-3) .	
19.	Asseverou que os serviços, acompanhamentos, fiscalizações, liberações de pagamentos ou recebimentos foram realizados por João Luiz dos Santos Moreira (CPF XXX.061.890-XX) , e por seu vice-presidente administrativo-financeiro Elydio Santoro de Barros (CPF XXX.114.337-XX) .
20.	Por fim, o Sr. Márcio Santiago de Oliveira (CPF XXX.250.668-XX) ressaltou que a FBC&VB se encontra com dificuldade financeira e em processo de extinção, razão pela qual requer a exclusão do seu nome e o da entidade do rol de devedores solidários.
Análises:
21.	O Sr. Márcio Santiago de Oliveira (CPF XXX.250.668-XX) compareceu aos autos como representante da Federação Brasileira de Convention & Visitors Bureaux - FBC&VB (CNPJ 03.487.391/0001-09) . Em síntese, alegou que foi nomeado interventor da citada entidade em razão dos danos causados pela gestão do Sr. João Luiz dos Santos Moreira (CPF XXX.061.890-XX) e do Sr. Elydio Santoro de Barros (CPF XXX.114.337-XX) , e que nunca realizou qualquer ato, quer administrativo ou financeiro em nome da FBC&VB.
22.	A alegação no processo de que atua como interventor da FBC&VB veio desacompanhada de documentos que comprovem o exercício dessa atividade, como por exemplo, cópia da assembleia de sua nomeação e da ata da sua posse. Assim, entende-se que ficou sem consistência a alegação de que atuou ou atua somente como interventor da entidade.
23. 	Alegar, ainda, que por meio de assembleias convocou ou notificou extrajudicialmente os Senhores João Luiz dos Santos Moreira e Elydio Santoro de Barros a prestarem contas de seus atos frente à FBC&VB, que foram proibidos de contratarem novos convênios e que tiveram suas atividades encerradas, sem fazer acompanhar dos documentos que comprovem essas ações, também, carece de solidez para formar convencimento para afastar a responsabilidade da federação. 
24.	Quanto à informação colacionada aos autos de que juntamente com o presidente à época dos fatos o Sr.  Elydio Santoro de Barros teria participado das irregularidades que culminaram no débito ora discutido, não foram apresentadas evidências que apontam nesse sentido. 
25.	Percorrendo-se os documentos que integram a peça 1 (fase interna da TCE) , não foram detectados documentos apontando a participação do Sr. Elydio Santoro de Barros na prática dos atos que fundamentam esta TCE.
26.	A única informação que se pode confirmar é que de fato o Sr.  Elydio Santoro de Barros foi eleito vice-presidente de Administração e Finanças da FBC&VB, conforme Ata da reunião de eleição de 12/12/2006 que consta da peça 1, p. 61.
27.	Por fim, entende-se que as dificuldades financeiras por quais a FBC&VB passa não configuram motivos suficientes para sua exclusão dos compromissos assumidos ao assinar o Convênio n. 4/2007 (Siafi 592862) com o Instituto Brasileiro de Turismo/Embratur-Ministério do Turismo.
28.	Dessa forma, com os elementos dos autos, entende-se que a responsabilidade pelo débito apontado e regularmente citado ocorre em solidariedade entre o Sr. João Luiz dos Santos Moreira (CPF XXX.061.890-XX) e a Federação Brasileira de Convention & Visitors Bureaux - FBC&VB (CNPJ 03.487.391/0001-09) , nos termos da Súmula 286 do TCU.
29.	Há, entretanto, a necessidade de que por meio de diligência à FBC&VB seja oportunizada à federação a apresentação de elementos que justifiquem o ingresso de novo responsável solidário pelo dano apontado. 
DA REVELIA DO RESPONSÁVEL JOÃO LUIZ DOS SANTOS MOREIRA
30.	No âmbito deste Tribunal, o Sr. João Luiz dos Santos Moreira (CPF XXX.061.890-XX) foi chamado a manifestar-se sobre as questões ora em debate pelo Ofício citatório n. 0180/2016 (peça 9) , tendo a oportunidade de apresentar a alegação de defesa que entendesse cabível. Preferiu manter-se silente, configurando-se à revelia nos termos do art. 12, § 3º, da Lei n. 8.443/1992.
31.	Outro fato que configurou o silêncio proposital do Sr. João Luiz dos Santos Moreira encontra registro na ação desta Secex/PR (peça 16) , pois, ao contatá-lo ele forneceu o novo endereço da FBC&VB. Oportunidade, em que sem dúvida tomou conhecimento do que se tratava. 
32.	Ficou configurada na fase interna da TCU a inexecução parcial do objeto conveniado, culminando em débito de R$ 618.828,89, na gestão do Sr. João Luiz dos Santos Moreira, conforme quadro a seguir (peça 1, p. 438) :
	ITEM
 
	DESCRIÇÃO
 
	PREVISTO
 
	COMPRO-
VADO
 
	GLOSA
 
	EMBRATUR

						91,01%

	I
	SERVIÇOS DE TI
	188.000,00
	100,00
	0,00
	0,00

	II
	COMERCIALIZAÇÃO/DIVULGAÇÃO
	17.500,00
	0,00
	17.500,00
	15.926,75

	III.1
	DESLOC/ESTADIA/ALIMENTAÇÃO
	192.500,00
	91,40
	16.555,00
	15.066,71

	III.2
	PASSAGENS AÉREAS
	100.427,56
	88,50
	11.549,17
	10.510,90

	IV.1
	EQUIPE TÉCNICA
	363.352,86
	0,00
	363.352,86
	330.687,44

	IV.2
	CONSULTORIA E TREINAMENTO
	250.000,00
	0,00
	250.000,00
	227.525,00

	V
	INFRAESTRUTURA/EQUIPAMENTOS
	21.000,00
	0,00
	21.000,00
	19.112,10

	TOTAL
	1.132.780,42
	 
	679.957,03
	618.828,89

33.	Em consequência disso, resta configurada a responsabilidade solidária do Sr. João Luiz dos Santos Moreira (CPF XXX.061.890-XX) com a Federação Brasileira de Convention & Visitors Bureaux - FBC&VB (CNPJ 03.487.391/0001-09) , nos termos da Súmula 286 do TCU. 
34.	Contudo, vale notar que as alegações do Sr. Márcio Santiago de Oliveira (CPF XXX.250.668-XX) trouxe aos autos a notícia da participação de uma nova figura, no caso o Sr. Elydio Santoro de Barros (CPF XXX.114.337-XX) , que agia como vice-presidente administrativo-financeiro da FBC&VB, sob a presidência de João Luiz dos Santos Moreira (CPF XXX.061.890-XX) , razão pela qual, entende-se que deve ser oportunizada à FBC&VB  a apresentação de elementos que corroborem tal afirmação que em tese respaldaria o ingresso de novo responsável solidário pelo débito, pois sua vinculação com a irregularidade, como noticiou o interventor da  FBC&VB, pode vir a ser comprovada.
Foi, então, proposto a realização de diligência junto à Federação Brasileira de Convention & Visitors Bureaux - FBC&VB, para que a entidade encaminhasse ao Tribunal os seguintes documentos:
a) cópia das atas assembleias que comprovem as designações dos gestores e/ou interventores da Federação Brasileira de Convention & Visitors Bureaux - FBC&VB (CNPJ 03.487.391/0001-09) , a partir do término da gestão do Sr. João Luiz dos Santos Moreira (31/12/2012) ;    
b) cópias de documentos que comprovem a participação do Sr. Elydio Santoro de Barros (CPF XXX.114.337-XX) na prática de atos que configurem sua responsabilidade no dano apontado pela Embratur no âmbito da execução do Convênio n. 4/2007 (Siafi 592862) , celebrado com a FBC&VB, com o objetivo de promover o turismo, tendo por objeto "o apoio logístico e operacional para a Embratur em ações de promoção no mercado internacional"; 
c) cópias das atas das assembleias realizadas pela Federação Brasileira de Convention & Visitors Bureaux - FBC&VB, em que resultaram nas convocações e notificações extrajudiciais dos Senhores João Luiz dos Santos Moreira e Elydio Santoro de Barros, bem como das citadas convocações e notificações a eles encaminhadas cobrando as prestações de contas de seus atos frente a mencionada federação; 
d) cópias dos procedimentos proibindo os Senhores João Luiz dos Santos Moreira e Elydio Santoro de Barros a contratarem novos convênios e de encerramento de suas atividades na Federação Brasileira de Convention & Visitors Bureaux - FBC&VB; 
e) outros, atinentes ao cumprimento do objeto do Convênio n. 4/2007 (Siafi 592862) ;
A proposta de encaminhamento foi acolhida pela Unidade Técnica, que promoveu a diligência nos termos então sugeridos (peça 23) .
Em atenção à diligência, a FBC&VB, na pessoa do Sr. Márcio Santiago de Oliveira, informou, peça 30, p 1:
A) Em assembleia realizada aos 28 de abril de 2008, foi deliberado que a FBC&VB deveria paralisar todas as contratações [na verdade isso ocorreu no dia 24/4/2008, conforme Ata da Assembleia Geral ordinária - peça 30, p. 4/6]. Estabeleceu-se ainda, a criação de uma Comissão Liquidante. Ressalte-se aqui, que as responsabilidades do Presidente João Luiz dos Santos Moreira e do Vice-Presidente Administrativo Elydio Santoro Barros (...) ficariam inalteradas (...) 
B) No final de 2012, foi identificado que a situação da FBC&VB era muito mais grave do que anunciada pelos gestores financeiros, a ponto de este peticionário e o Sr. Marco Antonio Lemos da Silva renunciarem ao cargos de Vice-Presidentes. As renuncias foram motivadas, dentre outras coisas, pela absoluta falta de atendimento às solicitações de se realizarem reuniões da diretoria, assim como, pela falta de apresentações de documentos e prestação de contas dos dirigentes financeiros.
C) Aos 4 de janeiro de 2013, o peticionário Márcio Santiago de Oliveira e o Sr. Paulo Cesar Boechat Lemos da Silva, com receio de que seus nomes fossem utilizados de forma indevida junto a conta bancária, encaminharam ofício ao Banco do Brasil, proibindo a utilização de seus nomes em quaisquer transações;
D) (...) aos 31 de janeiro de 2013 (...) foi concedido uma prorrogação de mandato ao Sr. João Luiz dos Santos Moreira e Elydio Barros, por mais 6 (seis) meses, para que solucionassem todas as pendências financeiras da entidade (...) . Convém informar que a FBC&VB (Federação Brasileira de Convention & Visitors Bureau) antecedeu a CBC&VB (Confederação Brasileira de Convention & Visitors Bureau) e por conta disso, alguns assuntos e convocatórias são comuns.
E) Aos 18 de julho de 2013 realizou-se outra assembleia (...) . Esteve presente o Sr. Elydio Santoro de Barros que não trouxe a prestação de contas aprovada pelos Srs. Conselheiros Fiscais. Razão pela qual, foi incumbido de submeter a prestação de contas àquele colegiado (...) 
 (...) 
G) Aos 31 de janeiro de 2014 realizou-se outra Assembleia sem que os Srs. João Luiz dos Santos Moreira e Elydio Santoro de Barros, embora convocados, não compareceram;
H) Aos 16 de junho de 2015, em nova assembleia sem a presença dos dirigentes financeiros, embora convocados, o peticionário foi nomeado Interventor;
I) Aos 27 de outubro de 2015, nova Assembleia foi realizada sem a presença dos dirigentes financeiros que foram notificados a proceder a prestação de contas, não somente à entidade, como também junto aos convênios entabulados com a Embratur/Mtur. 
Juntamente com a manifestação do atual presidente da FBC&VB vieram alguns documentos, basicamente atas de reuniões, correspondências e e-mails. O teor dos principais documentos trazidos é o seguinte:
7.1. Ata da Assembleia Geral ordinária realizada em 24/4/2008 (peça 30, p. 4/6) , demonstra que foi aprovada, por unanimidade, a extinção das atividades e "oportuna dissolução" da FBC & VB, a realizar-se por meio de uma Comissão de Dissolução. As atividades da Federação Brasileira de Convention & Visitors Bureaux foram atribuídas à Confederação Brasileira de Convention & Visltors Bureaux. Restou criada, na mesma reunião, a Comissão de Dissolução, composta pelo Presidente João Luis dos Santos Moreira; pelo Vice-Presidente Paulo César Boechat Lemos da Silva e pelo Vice-Presidente Jurídico Márcio Santiago de Oliveira (posteriormente nomeado "interventor") . Definiu-se que Referida Comissão de Dissolução teria como atribuições proceder, dentre outros aspectos, ao levantamento, gestão e liquidação de eventuais passivos e questões de ordem trabalhista, tributária, patrimonial e, ainda, eventuais responsabilidades administrativas oriundas das atividades finalísticas da FBC&VB, pretéritas, presentes e futuras. 
7.2. Carta de renúncia do Vice-Presidente de Feiras da Confederação e da Federação Brasileira de Convention & Visitors Bureaux, Sr. Marco Antonio de Almeida Lemos, datada de 17/12/2012, dirigida ao Presidente da FBC&VB e da CBC&VB (João Luiz dos Santos Moreira) e demais Diretores (peça 30, p. 7) . Manifesta, nesta carta, inconformismo com a gestão das entidades - refere-se a convênios de valores expressivos sem anuência dos demais diretores; indícios de irregularidades nas prestações de contas; falta de esclarecimentos a respeito da situação financeira e administrativa; movimentação de recursos significativos, pelo Instituto Brasil Convention & Visitors Bureux, "sem que tenha havido anuência e a devida prestação de contas".
7.3. Email de Márcio Santiago de Oliveira endereçado ao então presidente da FBC&VB, João Luiz dos Santos Moreira, e a outras pessoas, dentre as quais outros membros da diretoria da entidade, datado de 14/12/2018, solicitando demissão do cargo de Vice-Presidente Jurídico da CBC&VB (peça 30, p. 8) .
7.4. Ata da Assembleia Geral Extraordinária da Confederação e da Federação Brasileira de Convention & Visitors Bureaux, realizada em 31/1/2013 (peça 30, p. 9/11) - estava em pauta deliberar quanto a um mandato tampão de 180 dias para a diretoria da entidade. Em grande parte o documento está ilegível. De todo modo, pode-se verificar que esta ata  nada acrescenta em termos de resposta à diligência.
7.5. Ata da Assembleia Geral Extraordinária da Confederação e da Federação Brasileira de Convention & Visitors Bureaux, realizada em 18/7/2013 (peça 30, p. 13/15) - estava na pauta a eleição de novos membros da Diretoria Executiva, mas, por unanimidade, foi decidido pela não realização de eleição.
7.6. Ata da Assembleia Geral Extraordinária da Confederação e da Federação Brasileira de Convention & Visitors Bureaux, realizada em 14/8/2013 (peça 30, p. 17/18) - estava na pauta, dentre outras questões, a eleição de nova Diretoria da CBCVB e da FBCVB, a qual não teve condições de ser apreciada por ausência de inscritos.
7.7. Ata da Assembleia Geral Extraordinária da Federação Brasileira de Convention & Visitors Bureaux- FBC&VB, realizada em 31/1/2014 (peça 30, p. 21/22) - João Luiz dos Santos Moreira informou não representar mais a entidade em virtude do encerramento de seu mandado. Com isso, a nova diretoria, " fica constituída e ratificada pelos integrantes remanescentes da Comissão de Dissolução da FBC&VB que fora instituída aos 24 de abril de 2008", conforme consta na Ata, sendo que esta diretoria é "integrada pelos seguintes membros: Márcio Santiago de Oliveira e Paulo Cesar Boechat Lemos da Silva, Presidente e Vice-Presidente, respectivamente."
7.8. Ata da Assembleia Geral Extraordinária da Federação Brasileira de Convention & Visitors Bureaux- FBC&VB, realizada no dia 16/6/2015 (peça 30, p. 27/28) - consta que Márcio Santiago "efetuou um breve relatório acerca da situação da dissolução da FBC&VB". Conta na Ata: 
Disse que a mesma encontra-se com muitas dificuldades [relatório de Márcio Santiago de Oliveira acerca da situação da dissolução da FBC&VB], pois os maiores problemas advém de convênios efetuados junto à EMBRATUR e ao Ministério do Turismo, os quais carecem de conclusão e prestação de contas por parte dos gestores financeiros anteriores, a saber, João Luiz dos Santos Moreira e Elydio Barros, Presidente e Vice-Presidente Administrativo e Financeiro anteriores, respectivamente. Com isso fica muito difícil dar sequência ao fechamento da entidade. (...) Márcio Santiago sugere que seja indicado um interventor para que ele possa responder aos questionamentos efetuados pelos credores."
 (...) 
Após várias considerações, foi indicado o Sr. Márcio Santiago como Interventor da FBC&VB, por tempo indeterminado, para que possa realizar novos levantamentos acerca da situação da entidade. (...) Colocada em votação a mesma, foi aprovada por unanimidade.
7.9. Ata da Assembleia Geral Extraordinária da Federação Brasileira de Convention & Visitors Bureaux- FBC&VB, realizada em 27/10/2015, na cidade De Belo Horizonte  (peça 30, p. 29/30) - consta na Ata que foi ratificada a indicação de Márcio Santiago como Interventor da FBC&VB, conforme deliberação da Assembleia Geral Extraordinária realizada no dia 16/6/2015.
7.10. Notificação, datada de 22/12/2015 (peça 30, p. 31/32) - Márcio Santiago de Oliveira (Interventor da CBC& VB e FBC&VB) notifica Elydio Santoro de Barros (na condição de Ex-Vice-Presidente Administrativo e Financeiro da CBC&VB/FBC&VB) , nos seguintes termos:
 (...) em cumprimento ao deliberado em assembleia geral extraordinária, informá-lo e notificá-lo no que segue:
1 - Que, nos termos dos contratos e planos de trabalhos firmados entre o Ministério do Turismo/EMBRATUR/ELETROBRAS/SEBRAE e as entidades CBC&VB/FBCVB, V. S. figurou como Vice-Presidente Administrativo e Financeiro destas duas últimas entidades;
2 - Que, na condição de Vice-Presidente Administrativo e Financeiro naquele período, V.S. autorizou pagamentos, assinou cheques e transferências bancárias, contratos com terceiros, etc.
3 - Que, nos termos da legislação vigente, V.S. é corresponsável legal por todos os atos praticados em nome da CBC&VB/FBC& VB e terá 15 (quinze) dias, contados a partir do recebimento desta NOTIFICAÇÃO, para promover as defesas que se fizerem necessárias junto aos convênios formatados e que se encontram reprovados ou sob julgamento;
4 - Que, para fundamentar as suas defesas, V.S. deverá buscar as documentações que estão à sua disposição junto aos departamentos competentes dos órgãos públicos acima mencionados.
7.11. Notificação, datada de 22/12/2015 (peça 30, p. 34/35) - Márcio Santiago de Oliveira (Interventor da CBC& VB e FBC&VB) notifica João Luiz dos Santos Moreira (na condição de Ex-Presidente e responsável técnico da CBC&VB/FBC&VB) , nos seguintes termos:
 (...) em cumprimento ao deliberado em assembleia geral extraordinária, informá-lo e notificá-lo no que segue:
1 - Que, nos termos dos contratos e planos de trabalhos firmados entre o Ministério do Turismo/EMBRATUR/ELETROBRAS/SEBRAE e as entidades CBC&VB/FBCVB, V. S. figurou como presidente, gestor financeiro e responsável técnico destas duas últimas entidades;
2 - Que, na condição de presidente e gestor responsável naquele período, V.S. Assinou contratos, termos de referências, planos de trabalhos, autorizou pagamentos, assinou cheques e transferências bancárias, contratos com fornecedores e terceiros, etc.
3 - Que, nos termos da legislação vigente, V.S. é responsável legal por todos os atos praticados em nome da CBC&VB/FBC& VB e terá 15 (quinze) dias, contados a partir do recebimento desta NOTIFICAÇÃO, para promover as defesas que se fizerem necessárias junto aos convênios formatados e que se encontram reprovados ou sob julgamento;
4 - Que, para fundamentar as suas defesas, V.S. deverá buscar as documentações que estão à sua disposição junto aos departamentos competentes dos órgãos públicos acima mencionados.
Importa observar que Márcio Santiago de Oliveira já era membro da diretoria, antes mesmo de ser nomeado interventor, o que ocorreu em 16/6/2015, conforme Ata da Assembleia Geral Extraordinária então realizada (peça 30, p. 27/28) . Foi eleito Vice-Presidente Jurídico em 12/12/2006, conforme Ata da Assembleia Geral Extraordinária da FBC & VB então realizada (peça 1, p. 61/62) . Em 31/1/2014, passa a ser o Presidente da entidade, conforme Ata da Assembleia Geral Extraordinária então realizada (peça 30, p. 21/22) .
Importa observar também que a última parcela de recursos federais foi repassada quando a FBC&VB já havia paralisado suas atividades. A última parcela, no valor de R$ 419.502,37, foi repassada em 1°/12/2008 (peça 1, p. 201) , e a paralização das atividades da entidade ocorreu em 24/4/2008, conforme Ata da Assembleia Geral ordinária então realizada (peça 30, p. 4/6) . 
Ressalte-se que as atividades da Federação Brasileira de Convention & Visitors Bureaux foram atribuídas à Confederação Brasileira de Convention & Visltors Bureaux. Porém, a FBC&CV, embora tenha paralisado suas atividades, não foi extinta. Criou-se a chamada "Comissão de Dissolução", composta por membros da diretoria então em exercício.
ANÁLISE
Quanto às informações prestadas por Márcio Santiago de Oliveira (juntamente com a documentação trazida) , percebe-se que evidenciam dificuldades financeiras, bem como gerenciais, e denotam imprecisões em relação a quem eram as pessoas que de fato tomavam decisões e gerenciavam as entidades - FBC&VB e da CBC&VB. É que as informações e os documentos trazidos dão conta de renuncias de dirigentes; falta de atendimento às solicitações de realização de reuniões da diretoria; falta de apresentações de documentos e de prestação de contas; falta de esclarecimentos a respeito da situação financeira e administrativa da entidade.
Contudo, não se trata aqui de analisar a situação financeira, organizacional e gerencial da FBC&VB e da CBC&VB. Há que se ater à Tomada de Contas Especial, a partir dos fundamentos em que foi constituída, e aos decorrentes desdobramentos. Mesmo porque eventual dificuldade financeira não configura motivo suficiente para exclusão dos compromissos assumidos pela convenente ao assinar o Convênio, conforme já comentado em instrução anterior, o que também se aplica a outras dificuldades de natureza gerencial da entidade.
À exceção da Ata da Assembleia Geral ordinária realizada em 24/4/2008, os documentos trazidos referem-se a situações ocorridas entre 2012 e 2015. São, portanto, posteriores à vigência do convênio.
Referida documentação não permite caracterizar a participação de Elydio Santoro de Barros na prática dos atos que fundamentam esta TCE. 
Diante disso, resta prosseguir com a análise da possível responsabilização da Federação Brasileira de Convention & Visitors Bureaux - FBC&VB, e de seu presidente na vigência do convênio em questão, Sr. João Luiz dos Santos Moreira, devidamente citados neste processo.
A Federação Brasileira de Convention & Visitors Bureaux - FBC&VB, pelo seu representante - Sr. Márcio Santiago de Oliveira (presidente/interventor, conforme parágrafo 8) , compareceu aos autos em atenção à citação (peça 19) . Porém a resposta à citação foi dada na mesma linha da resposta à diligência. Conforme instrução anterior (peça 20) , parcialmente transcrita no parágrafo 3º, a resposta à citação consistiu em informar que ele, Márcio Santiago de Oliveira, tem enfrentado dificuldades em obter documentos relativos ao convênio, cujos detalhes alega desconhecer; dificuldades financeiras (da FBC&VB) ; e dificuldades em obter do Presidente da entidade à época da execução do convênio em questão, Sr. João Luiz dos Santos Moreira, bem como de seu Vice-Presidente Administrativo e Financeiro na época, Sr. Elydio Santoro de Barros, esclarecimentos e a prestação de contas, sendo que referidos dirigentes têm sido convocados - "para apresentarem as suas alegações e efetuarem as prestações de contas de seus atos". Consoante se verifica, não há, na resposta à citação, argumentos no sentido de se justificar os gastos, ou de sanear a prestação de contas, mas sim argumentos no sentido de isentar de responsabilidade do atual representante da entidade, Sr. Márcio Santiago de Oliveira. 
Desse modo, há que se prosseguir com a TCE com base nas informações constantes dos autos, sintetizadas nas instruções anteriores (peça 4 e peça 20) . Informações estas que caracterizam ausência de comprovação da realização integral de todas as etapas pactuadas que propiciou a ocorrência da impugnação parcial das despesas realizadas com recursos do Convênio 4/2007 (Siafi 592862) , com infração ao disposto no Parágrafo único do art. 70 da Constituição Federal, no art. 93 do Decreto-Lei 200/67 e no art. 56 da Portaria Interministerial 127, de 29 de maio de 2008, consoante veio a ser informado no ofício de citação.
Assim, devem as contas da Federação Brasileira de Convention & Visitors Bureaux - FBC&VB (CNPJ 03.487.391/0001-09) , serem julgadas irregulares, com a condenação em débito e aplicação de multa, com fundamento no art. 57 da Lei 8.443/1992.
Conforme consignado na instrução anterior (peça 20) , parcialmente transcrita no parágrafo 3º, o Sr. João Luiz dos Santos Moreira, presidente da FBC&VB à época dos fatos, embora regularmente citado, não compareceu aos autos. Operam-se, portanto, os efeitos da revelia, dando-se prosseguimento ao processo, nos termos do art. 12, § 3º, da Lei 8.443/1992.
Nos processos do TCU, a revelia não leva à presunção de que seriam verdadeiras todas as imputações levantadas contra os responsáveis, diferentemente do que ocorre no processo civil, em que a revelia do réu opera a presunção da verdade dos fatos narrados pelo autor. Dessa forma, a avaliação da responsabilidade do agente não pode prescindir da prova existente no processo ou para ele carreada.
Ao não apresentar sua defesa, o responsável deixou de produzir prova da regular aplicação dos recursos sob sua responsabilidade,  em afronta  às normas  que  impõem  aos gestores  públicos  a obrigação legal de apresentar os documentos que demonstrem  a correta utilização  das verbas públicas,  em observância ao contido no art. 93 do Decreto-Lei 200/67: "Quem quer que utilize dinheiros públicos terá de justificar seu bom e regular emprego na conformidade das leis, regulamentos e normas emanadas das autoridades administrativas  competentes."
Configurada sua revelia frente à citação deste Tribunal e inexistindo comprovação da boa e regular aplicação dos recursos transferidos, considerados os elementos existentes nos autos, não resta alternativa senão dar seguimento ao processo proferindo julgamento sobre os elementos até aqui presentes, que conduzem à irregularidade   de suas contas.
Em se tratando de processo em que a parte interessada não se manifestou acerca das irregularidades imputadas, não há elementos para que se possa efetivamente aferir e reconhecer a ocorrência de boa-fé na conduta do responsável, podendo este Tribunal, desde logo, proferir o julgamento de mérito pela irregularidade das contas, conforme combinação dos §§ 2º e 6º do art.  202 do Regimento Interno do TCU.
Esse entendimento está amparado nos Acórdão 133/2015-TCU-Primeira Câmara, rel. BRUNO DANTAS; 2.455/2015-1ª Câmara, rel. BRUNO DANTAS; 3.604/2015-TCU-1ª Câmara, rel. BRUNO DANTAS; 5.070/2015-2ª Câmara, rel. ANDRÉ DE CARVALHO e 2.424/2015-TCU-Plenário, rel.  BENJAMIN ZYMLER.
Assim, devem as contas do Sr. João Luiz dos Santos Moreira (CPF XXX.061.890-XX) serem julgadas irregulares, com a condenação em débito e aplicação de multa, com fundamento no art. 57 da Lei 8.443/1992.
CONCLUSÃO
As informações constantes nos autos caracterizam ausência de comprovação da realização integral de todas as etapas pactuadas no Convênio 4/2007 (Siafi 592862) , celebrado entre o Embratur e a FBC&VB.
Foram citados, a Federação Brasileira de Convention & Visitors Bureaux - FBC&VB, e o Sr. João Luiz dos Santos Moreira (presidente da entidade na vigência do convênio em questão) . 
A FBC&VB respondeu à citação, porém não saneou a prestação de contas, nem justificou os gastos. Na resposta à diligência nada acrescentou, como também não apresentou documentos que permitissem caracterizar a participação de Elydio Santoro de Barros na prática dos atos que fundamentam esta TCE.
A par disso, verifica-se que o Sr. João Luiz dos Santos Moreira, presidente da FBC&VB à época dos fatos, embora regularmente citado, não compareceu aos autos. Operam-se, portanto, em relação ao então presidente, os efeitos da revelia.
Assim, considerando que não constam dos autos elementos que permitam reconhecer a boa-fé do responsável, sugere-se que as contas da Federação Brasileira de Convention & Visitors Bureaux - FBC&VB e do Sr. João Luiz dos Santos Moreira sejam, desde logo, julgadas irregulares, nos termos do art. 202, § 6º, do RI/TCU, sendo que ambos devem ser condenados em débito (solidariamente) , atualizado monetariamente e acrescido de juros de mora, nos termos do art. 202, §1º do RI/TCU, e ao pagamento de multa, com fundamento no art. 57 da Lei 8.443/1992.
PROPOSTA DE ENCAMINHAMENTO
Ante o exposto, submetem-se os autos à consideração superior, com a seguinte proposta de encaminhamento:
31.1. Nos termos do art. 12, § 3º, da Lei 8.443/92, considerar revel, para todos os efeitos, o Sr. João Luiz dos Santos Moreira (CPF XXX.061.890-XX) ;
31.2. com fundamento nos arts. 1º, inciso I, 16, inciso III, alínea "a" da Lei 8.443/1992 c/c os arts. 19 e 23, inciso III, da mesma Lei, e com arts. 1º, inciso I, 202, parágrafos 1º e 6º, 209, inciso I, 210 e 214, inciso III, do Regimento Interno, que sejam julgadas irregulares as contas da Federação Brasileira de Convention & Visitors Bureaux - FBC&VB (CNPJ 03.487.391/0001-09) e do Sr. João Luiz dos Santos Moreira (CPF XXX.061.890-XX) , presidente da FBC&VB durante a vigência do Convênio 4/2007 (Siafi 592862) , celebrado entre o Embratur e a FBC&VB., e condená-los, solidariamente, ao pagamento das quantias a seguir especificadas, com a fixação do prazo de quinze dias, a contar das notificações, para comprovarem, perante o Tribunal (art. 214, inciso III, alínea "a", do Regimento Interno) , o recolhimento das dívidas aos cofres do Instituto Brasileiro do Turismo, atualizadas monetariamente e acrescidas dos juros de mora, calculados a partir das datas discriminadas, até a data dos recolhimentos, na forma prevista na legislação em vigor, abatendo-se, na oportunidade, os valores porventura já ressarcidos.
	VALOR ORIGINAL (R$) 
	DATA DA OCORRÊNCIA

	79.326,52 
	29/8/2007 

	120.000,00 
	26/10/2007 

	419.502,37 
	1°/12/2008 

Valor atualizado até 24/9/2018: R$ 1.650.776,03
31.3. aplicar à Federação Brasileira de Convention & Visitors Bureaux - FBC&VB (CNPJ 03.487.391/0001-09) e ao Sr. João Luiz dos Santos Moreira (CPF XXX.061.890-XX) , individualmente, a multa prevista no art. 57 da Lei 8.443/1992 c/c o art. 267 do Regimento Interno, fixando-lhes o prazo de 15 (quinze) dias, a contar das notificações, para comprovarem, perante o Tribunal (art. 214, inciso III, alínea "a", do Regimento Interno) , o recolhimento das dívidas aos cofres do Tesouro Nacional, atualizadas monetariamente desde a data do acórdão até a dos efetivos recolhimentos, se forem pagas após o vencimento, na forma da legislação em vigor;
31.4. autorizar, desde logo, nos termos do art. 28, inciso II, da Lei 8.443/1992, a cobrança judicial das dívidas caso não atendidas as notificações."
É o Relatório.

8.1. Maria do Perpetuo Socorro Lobato de Farias e outros, representando Instituto Brasileiro de Turismo.

Procurador Júlio Marcelo de Oliveira.

TOMADA DE CONTAS ESPECIAL. NÃO COMPROVAÇÃO DA REALIZAÇÃO INTEGRAL DE TODAS AS ETAPAS DE PROJETO FINANCIADO COM RECURSOS REPASSADOS PELO INSTITUTO BRASILEIRO DE TURISMO/EMBRATUR-MINISTÉRIO DO TURISMO. CITAÇÃO. REVELIA DE UM DOS RESPONSÁVEIS. IRREGULARIDADE DAS CONTAS. ÓBITO DE UM DOS RESPONSÁVEIS. DÉBITO. MULTA. CIÊNCIA.

TOMADA DE CONTAS ESPECIAL (TCE)

Secretaria de Controle Externo no Estado do Paraná (Secex-PR).

Conforme consignado no Relatório precedente, esta Tomada de Contas Especial foi instaurada pelo Instituto Brasileiro de Turismo/Embratur-Ministério do Turismo, em desfavor de João Luiz dos Santos Moreira, na condição de presidente da Federação Brasileira de Convention & Visitors Bureaux - FBC&VB, tendo em vista a não comprovação da realização integral de todas as etapas de projeto financiado por meio do Convênio 4/2007 (Siafi 592862) , celebrado entre a Embratur e a FBC&VB, tendo por objeto "o apoio logístico e operacional para a Embratur em ações de promoção no mercado internacional".
2.	A fase interna desta TCE obedeceu à regência normativa para a espécie e resultou na constatação de prejuízo ao Erário e identificação do responsável, conforme Relatório de Tomada de Contas Especial (peça 1, p. 511-533) , Relatório e Certificado de Auditoria (peça 1, p. 539-543) e Parecer do Dirigente do Controle Interno (peça 1, p. 544) , em conclusões uniformes por considerar irregulares as contas prestadas. O pronunciamento ministerial respectivo consta da peça 1, p. 545. 
3.	No âmbito deste Tribunal, após exame da documentação inicialmente trazida ao processo, a Secex-PR realizou regularmente as citações do Sr. João Luiz dos Santos Moreira e da Federação Brasileira de Convention & Visitors Bureaux - FBC&VB, mas apenas esta última apresentou alegações de defesa. Quanto ao Sr. João Luiz dos Santos Moreira, cabe reconhecer sua revelia sem óbice ao prosseguimento ao processo, nos termos do art. 12, § 3º, da Lei 8.443/1992.
4.	Representando a Federação Brasileira de Convention & Visitors Bureaux - FBC&VB, compareceu o Sr. Márcio Santiago de Oliveira que alegou, em síntese, que: a) nunca exerceu a presidência da mencionada federação; b) foi nomeado interventor para levantar eventuais problemas na gestão do presidente João Luiz dos Santos Moreira e seu vice-presidente administrativo-financeiro Elydio Santoro de Barros; c) vem convocando e notificando extrajudicialmente os mencionados gestores para que apresentassem alegações e efetuassem as prestações de contas de seus atos frente a FBC&VB; d) a partir de 24/4/2008, tanto a FBC&VB, quanto o Sr. João Luiz dos Santos Moreira foram proibidos de contratarem novos convênios e que foram encerradas suas atividades; e) as prestações de contas da FBC&VB relacionadas à gestão de João Luiz dos Santos Moreira e Elydio Santoro de Barros foram desaprovadas pelo seu conselho fiscal em assembleia geral; f) apesar das dificuldades financeiras que a FBC&VB passa, está envidando esforços no sentido de encontrar os documentos e a partir de então realizar auditoria visando às medidas a serem adotadas; g) não conhece detalhadamente o Convênio 4/2007 e nem seus pagamentos; h) não participou de contratação ou assinou convênio em nome da FBC&VB; i) não autorizou a contratação de consultores e serviços de terceiros para atuarem no convênio; j) não participou das tratativas financeiras entre a FBC&VB e Embratur ou qualquer outra entidade privada ou pública; k) não assinou plano de trabalho, cheques, transferências bancárias, ordens de pagamentos e nem realizou saques em espécie por conta do convênio; l) os serviços, acompanhamentos, fiscalizações, liberações de pagamentos ou recebimentos foram realizados por João Luiz dos Santos Moreira e por seu vice-presidente administrativo-financeiro Elydio Santoro de Barros; e m) a FBC&VB se encontra com dificuldade financeira e em processo de extinção, razão pela qual requer a exclusão do seu nome e o da entidade do rol de devedores solidários.
5.	Uma vez que as informações prestadas pelo Sr. Márcio Santiago de Oliveira em nada contribuíam para a comprovação da regularidade da aplicação dos valores recebidos pela Federação Brasileira de Convention & Visitors Bureaux - FBC&VB, a Secex-PR decidiu realizar diligência para entender a razão da defesa apresentada por pessoa que sequer havia comprovado sua legitimidade como representante da responsável. Isso porque o Sr. Márcio Santiago de Oliveira não juntou aos autos documento que o legitimasse como representante legal da FBC&VB. Além disso, pretendia a Secex-PR investigar a informação trazida pelo Sr. Márcio Santiago de Oliveira em relação a possível participação de um terceiro responsável, o Sr. Elydio Santoro de Barros, vice-presidente administrativo-financeiro.
6.	Realizada a diligência, restou comprovada a legitimidade do Sr. Márcio Santiago de Oliveira para representar a FBC&VB, mas não se confirmou a suspeita da participação do Sr. Elydio Santoro de Barros nas irregularidades em apuração.
7.	Os resultados da diligência, com os novos elementos trazidos aos autos estão relatados nos itens 6 e 7 da instrução técnica reproduzida no relatório precedente, mas não vieram aos autos documentação capaz de comprovar a completa e regular aplicação dos recursos federais repassados à FBC&VB. O que se tem, conforme instrução da Secex-PR, é que o próprio representante da FBC&VB, Sr. Márcio Santiago de Oliveira (presidente/interventor) , afirmou suas "dificuldades em obter documentos relativos ao convênio, cujos detalhes alega desconhecer; dificuldades financeiras (da FBC&VB) ; e dificuldades em obter do Presidente da entidade à época da execução do convênio em questão, Sr. João Luiz dos Santos Moreira, bem como de seu Vice-Presidente Administrativo e Financeiro na época, Sr. Elydio Santoro de Barros, esclarecimentos e a prestação de contas".
8.	Registra, ainda, a Unidade Técnica que "não há, na resposta à citação, argumentos no sentido de se justificar os gastos, ou de sanear a prestação de contas, mas sim argumentos no sentido de isentar de responsabilidade do atual representante da entidade, Sr. Márcio Santiago de Oliveira". 
9.	Diante desses elementos e de toda a defesa produzida, cabe destacar apenas que em nenhum momento foi imputada qualquer responsabilidade em relação ao Sr. Márcio Santiago de Oliveira e que os presentes autos não se prestam a avaliar a situação financeira, organizacional ou gerencial da FBC&VB, bem como não há razão para se afastar as irregularidades apuradas em face das dificuldades financeiras dessa federação.
10. 	Inexistindo, portanto, elementos que demonstrem a boa-fé ou de outros excludentes de culpabilidade nas condutas do Sr. João Luiz dos Santos Moreira e da Federação Brasileira de Convention & Visitors Bureaux - FBC&VB, não há outro encaminhamento a ser dado ao presente processo que não o julgamento pela irregularidade de suas contas especiais em face da ausência de comprovação da execução do Convênio 4/2007, condenando-os pelo débito apurado, além de aplicar à FBC&VB a multa prevista no art. 57 da Lei 8.443/1992, cujo valor, em face do montante atualizado do débito, fixo em R$ 120.000,00 (cento e vinte mil reais) .
11.	Em relação ao débito e à aplicação de multa, cabe esclarecer que, estando os autos no meu gabinete, foi juntada ao processo a certidão de óbito do Sr. João Luiz dos Santos Moreira, ocorrido em 20/10/2019 (peça 42) .
12.	Neste caso, o encargo pelo ressarcimento ao Erário deve ser suportado pelo espólio do Sr. João Luiz dos Santos Moreira, caso ainda não tenha havido a partilha dos bens, ou, caso contrário, pelos seus herdeiros, até o limite do patrimônio transferido, em linha com o Acórdão 10529/2018-TCU-Primeira Câmara, de relatoria do Ministro Augusto Sherman, constante da "Jurisprudência Selecionada".
13.	Quanto à multa prevista no art. 57 da Lei 8.443/1992, esta só é cabível à Federação Brasileira de Convention & Visitors Bureaux - FBC&VB, uma vez que o falecimento do Sr. João Luiz dos Santos Moreira, ocorrido antes do trânsito em julgado do acórdão condenatório, extingue a sua punibilidade, em linha com o Acórdão 3429/2015-TCU-Segunda Câmara, de relatoria do Ministro Marcos Bemquerer, constante da "Jurisprudência Selecionada".
14.	Com fundamento no art. 16, § 3º, da Lei 8.442/92, deve ser remetida cópia dos autos ao Procurador-Chefe da Procuradoria da República no Distrito Federal, para as providências que entender cabíveis.
	Ante o exposto, VOTO no sentido de que o Tribunal adote a deliberação que ora submeto à apreciação deste Colegiado.
TCU, Sala das Sessões Ministro Luciano Brandão Alves de Souza, em 12 de maio de 2020.
AROLDO CEDRAZ
Relator